臺灣高等法院刑事判決　　　　　　　　　　　　　九十三年度上訴字第一五七六號
　　上　訴　人
　　即　被　告　乙○○
　　選任辯護人　林美倫律師
　　　　　　　　陳勵新律師
右上訴人因偽造文書等案件，不服臺灣臺北地方法院九十三年度易字第三四五號，中
華民國九十三年四月三十日第一審判決（起訴案號：臺灣臺北地方法院檢察署九十三
年度偵字第三六九○號）提起上訴，本院判決如左：
    主  文
上訴駁回。
乙○○緩刑貳年。
    事  實
一、乙○○自民國八十六年四月間起至九十二年四月間止，擔任台灣石油工會主任秘
    書，期間並兼任台灣婦女就業促進協會（下稱婦協會）秘書長，因婦協會受財團
    法人台灣婦女權益促進發展基金會（下稱婦權會）委託從事「台灣婦女權益報告
    書」之研究工作，研究經費總金額為新台幣（下同）三十萬元，其中一成即三萬
    元部分可以行政管理費報銷，而乙○○為期婦協會取得該行政管理費，明知台灣
    石油工會並未收取該項費用，而意圖以不實之台灣石油工會收據之行政管理費之
    名目向婦權會辦理報銷程序而獲取三萬元之經費，遂利用擔任工會主任秘書職務
    之機會，於九十一年十一月三十日，自工會會計陳春梅處取得流水編號為第八四
    九號之空白「台灣石油工會收據」一紙，在其上填具繳款名目為「行政管理費（
    水電費、清潔費）」、繳款人為「台灣婦女就業促進協會」、金額為三萬元等內
    容，並在未經鄭素珍授權之下，竟於該收據之「經手人」欄位處簽立「鄭素珍」
    之署押，而偽造由「鄭素珍」擔任經手人之「台灣石油工會收據」之私文書，足
    生損害於鄭素珍及台灣石油工會在會計帳目管理之正確性，乙○○並進以該偽造
    之收據向婦權會請領款項，惟因會計科目不符以及申請時間逾期之因素遭婦權會
    退件而未得逞。
二、案經臺灣臺北地方法院檢察署檢察官偵查起訴。
    理  由
一、訊據被告乙○○坦承有以「鄭素珍」擔任經手人之「台灣石油工會收據」向婦權
    會請領款項，惟因會計科目不符以及申請時間逾期之因素遭婦權會退件之事實，
    惟否認有偽造文書之行為，辯稱：台灣石油工會收據在填寫時，本應由陳春梅負
    責經手，但因為陳春梅剛好出去吃飯，而經手人可有可無，故在權宜之下才請鄭
    素珍簽名擔任經手人，伊並未有偽造之行為等語。惟查：
  (一)、被告之前曾經提出「台灣石油工會收據」向婦權會請領款項，惟因會計科目不
      符以及申請時間逾期之因素遭婦權會退件之事實，業經被告所是認，經核與證
      人甲○○、黃鈴翔於法務部調查局證述之情節相符（見他字卷第十九頁、第二
      十二頁）。
  (二)、關於「台灣石油工會收據」上經手人欄「鄭素珍」簽名之部分，業經證人鄭素
      珍（已歿）於法務部調查局（見他字卷第十頁）、偵查中（見他字卷第三十二
      頁）證稱並非其所簽名，且於本案發現前，亦未曾看過該紙收據等語明確，另
      證人鄭素珍於偵查中當庭所書寫之簽名字跡，經送法務部調查局鑑定結果，認
      其與「台灣石油工會收據」上經手人欄「鄭素珍」之簽名字跡筆畫特徵不同，
      此有法務部調查局鑑定通知書在卷可按（見他字卷第四十八頁），故收據上之
      簽名，並非由鄭素珍所簽寫，亦可認定，被告所辯係其交予鄭素珍簽名等語，
      顯有不實。
  (三)、證人陳春梅於法務部調查局證稱：「此份收據並非我開立，我目視本收據字跡
      內容與乙○○筆跡相同」、「約於九十一年十一月間，乙○○表示『他要製作
      一份收據，要我提供石油工會收據做為參考』，於是我提供本會收據一本予乙
      ○○參考，張某隨即當我面前將前述收據一式二份取走離開，我不知道張某取
      得該收據作何使用」、「收據內容所載應是台灣婦女就業促進協會向石油工會
      借用場地後，繳交水電清潔費後，由石油工會開立單據，但實際上，工會未收
      過此筆款項」等語（見他字卷第十四頁），因此，該台灣石油工會之收據係被
      告自證人陳春梅處所取得，而當時陳春梅並不知被告之用途為何，且實際上台
      灣石油工會亦未收到該筆款項之事實，應堪認定，則被告既係自陳春梅處所取
      得，若其中並無虛假之情事時，則其大可於取得收據時告知事由經過，並請陳
      春梅填具內容及於經手人欄處簽名即可，應無編造虛偽緣由取得收據後再由非
      經辦人之工友鄭素珍充任經手人之必要，是被告所辯因陳春梅外出用餐故權宜
      由鄭素珍簽名等語，顯非屬實。
  (四)、另證人丙○○於偵查中證稱：「（第一次看到這張收據時間？）是在石油工會
      的櫃檯，當時我在那裡等乙○○，他出來時拿一張空白的石油工會收據，我記
      得他在櫃檯填寫收據內容」等語（見他字卷第三十三頁），足見該收據係由被
      告所偽造之事實，足可認定。
  (五)、又「台灣石油工會收據」上亦明確記載「本收據需加蓋收款專用章及經手人名
      章始有效」等語（見他字卷第三頁），是被告所辯經手人欄不簽名亦不影響等
      語，亦不足採。
  (六)、綜上各節，本件事證已臻明確，被告犯行堪予認定，應依法論科。
二、核被告所為，係犯刑法第二百十六條、第二百十條之行使偽造私文書罪以及刑法
    第三百三十九條第三項、第一項之詐欺取財未遂罪。被告偽造署名之行為為偽造
    私文書之部分行為，偽造私文書之行為為行使偽造私文書之行為所吸收，均不另
    論罪。被告所犯之行使偽造私文書罪、詐欺取財未遂罪二罪間，有方法結果之牽
    連關係，為牽連犯，應依刑法第五十五條之規定，從一重之行使偽造私文書罪處
    斷。被告行使偽造私文書、詐欺取財未遂之犯行，雖未據公訴人記載於起訴書犯
    罪事實欄，惟因此部分之犯行，與前揭起訴並經論罪科刑之部分，有牽連犯裁判
    上一罪之關係，為起訴效力所及，本院自得合一審判，附此說明。
三、原審以被告乙○○之罪證明確，援引刑法第二百十六條、第二百十條、第二百十
    九條、第三百三十九條第三項、第一項、第四十一條第一項前段、第五十五條，
    並審酌被告犯罪動機目的在於取得三萬元之行政管理費、犯罪手段、犯罪所生之
    危險、對於被害人之影響、嗣因其他因素而未取得該款項等一切情狀，量處有期
    徒刑三月，並諭知易科罰金之折算標準。另以「台灣石油工會收據」上「鄭素珍
    」署押一枚，係偽造之署押，並依刑法第二百十九條之規定，宣告沒收。經核其
    認事用法均無違誤，量刑亦屬妥適。
四、被告上訴，否認犯行而指摘原判決不當，為無理由，應予駁回。
五、被告未曾受有期徒刑以上刑之宣告，有本院被告全國紀錄表在卷可稽，被告嗣於
    本院審理中認錯，由於被告對於法律認知不清，其經此教訓，當知警惕而無再犯
    之虞，且於本院到庭執行職務之檢察官亦具體求刑，「維持原判決並請宣告緩刑
    二年」，爰併宣告緩刑二年，以啟自新。
據上論斷，應依刑事訴訟法第三百六十八條，刑法第七十四條第一款，判決如主文。
本案經檢察官施慶堂到庭執行職務。
中　　　華　　　民　　　國　　九十三　　年　　　八　　　月　　三十一　　日
　                              臺灣高等法院刑事第二庭
                                  審判長法  官  蔡　長　溪
                                        法  官  楊　貴　志
                                        法  官  林　俊　益
右正本證明與原本無異。
如不服本判決，應於收受送達後十日內向本院提出上訴書狀，其未敘述上訴之理由者
並得於提起上訴後十日內向本院補提理由書。
                                        書記官　陳　明　琴
中　　　華　　　民　　　國　　九十三　　年　　　八　　　月　　三十一　　日
